---
title: "Perfil dos Ingressos na DSBD"
author: "Walmes Zeviani"
output: html_document
---

O curso de especialização em *Data Science & Big Data* (DSBD) da UFPR
iniciou com a primeira turma no primeiro semestre de 2018.  O curso teve
mais de 180 interessados que preencheram formulário para recebimento de
notícias e abertura de novas turmas presenciais e de ensino a distância.
71 pessoas se inscreveram para o processo seletivo do primeiro semestre
de 2018, das quais 36 foram aprovadas e começaram o curso.

O DSBD é resultado de uma parceria entre os departamentos de Estatística
(DEST) e de Informática (DINF) que uniram professores e infraestrutura
para ofererer um curso com especialistas nas áreas relacionadas a *D
ata
Science* e *Big Data* e estrutura de computação de ponta.  Todas as
informações sobre o curso estão disponíveis no site
<http://dsbd.leg.ufpr.br/>.

O objetivo dessa matéria é fazer uma análise do perfil dos ingressos no
DSBD.  Será considerada a distribuição geográfica, as áreas de formação
e a carta de intenções submetida pelos canditados durante a inscrição.

# Distribuição geográfica

```{r, include = FALSE}
rm(list = ls())
load(file = "post-85.RData")
ls()

library(ggplot2)
library(gridExtra)
library(reshape2)
library(proxy)
library(dendextend)
```

Quanto a distribuição geográfica, a maior parte dos candidatos é do
Paraná, sendo apenas dois de São Paulo (Figura 1).  No Paraná, 30 são de
Curitiba e 4 das cidades vizinhas São José dos Pinhais e Piraquara.

```{r, echo = FALSE, fig.cap = cap, fig.height = 5}
cap <-
    "**Figura 1**: Distribuição geográfica dos ingressos na DSBD por Estado e cidade de residência."

dsbd <- c("#003177", "#7d0061", "#00a28d")

a <- ggplot(data = db,
            mapping = aes(x = reorder(uf, table(uf)[uf]))) +
    geom_bar(fill = dsbd[1]) +
    xlab("Estado") +
    ylab("Total") +
    coord_flip()

b <- ggplot(data = db,
            mapping = aes(x = reorder(cidade, table(cidade)[cidade]))) +
    geom_bar(fill = dsbd[2]) +
    xlab("Cidade") +
    ylab("Total") +
    coord_flip()

grid.arrange(a, b, nrow = 2)
```

# Formação acadêmica

A distribuição quanto a formação acadêmica mostra que formações em
Estatística (16) e ligadas a computação (14) correspondem a 30 das
36 vagas.  Os demais canditados estão igualmente divididos na área de
humanas, engenharias e biológicas (Figura 2).

```{r, echo = FALSE, fig.cap = cap, fig.height = 5}
cap <-
    "**Figura 2**: Distribuição quanto a formação acadêmica dos ingressos na DSBD."

a <- ggplot(data = db,
            mapping = aes(x = reorder(area, table(area)[area]))) +
    geom_bar(fill = dsbd[1]) +
    xlab("Grande área do conhecimento") +
    ylab("Total") +
    coord_flip()

b <- ggplot(data = db,
            mapping = aes(x = reorder(subarea, table(subarea)[subarea]))) +
    geom_bar(fill = dsbd[2]) +
    xlab("Subárea") +
    ylab("Total") +
    coord_flip()

grid.arrange(a, b, nrow = 2)
```

# Agrupamento hierárquico

```{r, include = FALSE}
# Variáveis a serem consideradas.
p <- c("uf",
       "msc",
       "subarea",
       "grad",
       "instit")

# Matrizes de incidência por característica.
X <- lapply(p,
            FUN = function(x) {
                f <- as.formula(sprintf("~ 0 + %s", x))
                model.matrix(f, data = db)
            })
X

# Junta todas as matrizes.
X <- do.call(cbind, X)
nrow(X)

# colnames(X) <- NULL
ncol(X)

rownames(X) <- db$nome

# Calcula as distâncias.
# D <- proxy::dist(X, method = "cosine")
D <- stats::dist(X, method = "binary")

hc <- hclust(D, method = "ward.D")
agrup <- as.dendrogram(hc)
```

Para observar o nível de similaridade entre os ingressos na DSBD foi
considerado um agrupamento hierárquico.  As variáveis utilizadas foram
Estado de residência, área de formação conforme os níveis do gráfico
inferir da Figura 2, instituição de formação, a formação de graduação e
possuir mestrado.  Isso gerou uma matriz de `r ncol(X)` variáveis e para
`r nrow(X)` indivíduos.

O agrupamento foi baseado na distância para variáveis dicotômicas (ou
seja, 0 e 1) e método de agrupamento de Ward (`method = "ward.D"`).

O dendrograma (Figura 3) com corte para um divisão em 3 classes
justamente separou os individuos conforme as áreas de formação.  O maior
grupo, em vermelho, são dos ingressos com formação em Estatística.  Note
que entre muitos indivíduos a distância é nula pois todos são formados
em Estatística na UFPR e residem no Paraná.  O segundo maior grupo são
os indivíduos com formação em áreas de computação.  E o último, são os
com formação em engenharias, biológicas ou humanas.

```{r, results = "hide", warning= FALSE, echo = FALSE, fig.cap = cap, fig.height = 6}
cap <-
    "**Figura 3**: Diagrama de agrupamento hierárquivo baseado no vetor de características cadastrais dos ingressos na DSBD."
op <- par()
par(mar = c(4.1, 1, 1, 12))
k <- 3
plot(color_branches(dend = agrup, k = k),
     horiz = TRUE,
     cex = 0.4,
     xlab = "Distância")
rect.dendrogram(agrup, k = k, horiz = TRUE, lty = 2, border = "gray30")
par(op)
```

# Análise das cartas de intenção

As cartas de intenção foram parte do processo seletivo.  Nesta carta os
candidatos relataram sua experiência prévia e sua motivação e objetivos
com relação ao curso de especialização.

A núvem de palavras dos termos mais frequentes está na Figura 4.
Palavras como data, science, big, modelagem, inteligência, oportunidade,
computacional, análise, aparecem com muito destaque justamente porque
descrevem o contexto profissional destes candidatos e suas intenções futuras.

```{r, results = "hide", message = FALSE, warning = FALSE, echo = FALSE, fig.cap = cap}
cap <-
    "**Figura 4**: Núvem de palavras gerada a partir do texto extraído das cartas de intenção."

str(d)

library(wordcloud)
library(RColorBrewer)

# Núvem de palavras.
wordcloud(words = d$word,
          freq = d$freq,
          min.freq = 5,
          random.order = FALSE,
          rot.per = 0,
          family = c("Palatino", "Lato")[2],
          colors = brewer.pal(8, "Dark2"))
```

Para ter um agrupamento menos previsível que o anterior, produziu-se um
agrupamento baseado no texto extraído das cartas.  O texto das cartas
foi processado para ficar em caixa baixa, as stopwords foram removidas,
foi feito stemming (redução para radical comum) que reduz variações de
gênero e número, etc.  Após isso, a matriz de documentos e termos foi
gerada usando ponderação binária.

O agrupamento manteve o método de Ward e a distância para variáveis
binárias, conforme o anterior.  O resultado obtido é visto na Figura 5.
Novamente, decidiu-se considerar 3 grupos.  Dessa vez, não houve uma
separação que pudesse ser explicada por algumas das variáveis
previamente apresentadas.  Os indivíduos então foram
similares/dissimilares por razões além das conhecidas a partir dos dados
cadastrais.  Existem maneiras de víncular explicação para essa partição
com técnicas de mineração de texto, mas esse não foi o objetivo dessa
análise exploratória.  O objetivo foi mostrar que as semelhanças são
maiores do que as preconcebidas e que durante o convívio e progresso do
curso, todos possam interagir, trocar experiências e se beneficiarem
dessa heterogeneidade.

```{r, results = "hide", warning = FALSE, echo = FALSE, fig.cap = cap, fig.height = 5}
cap <-
    "**Figura 5**: Distribuição geográfica dos ingressos por Estado e  cidade de residência."

str(m)

# D <- stats::dist(m, method = "euclidian")
D <- proxy::dist(m, method = "cosine")

hc <- hclust(D, method = "ward.D")
agrup <- as.dendrogram(hc)

op <- par()
par(mar = c(4.1, 1, 1, 12))
k <- 3
plot(color_branches(dend = agrup, k = k),
     horiz = TRUE,
     cex = 0.4,
     xlab = "Distância")
rect.dendrogram(agrup, k = k, horiz = TRUE, lty = 2, border = "gray30")
par(op)
```
