% Usando RMarkdown com Modelos Definidos em LaTeX
% Walmes Zeviani

O LaTeX é uma linguagem de marcação repleta de recursos. Os documentos
produzidos com o LaTeX tem uma tipografia excelente, principalmente com
relação à escrita matemática, como equações, letras gregas e símbolos
matemáticos. Por ser uma linguagem, com o LaTeX pode-se fazer
praticamente de tudo. Ele é usado principalmente para escrita de artigos
científicos e livros, mas também possui recursos para produzir
slides, banners, desenhos vetoriais e até tabuleiros de xadrez.

A quantidade de recursos disponíveis, porém, tem um custo: a curva de
aprendizado tem uma baixa inclinação, ou seja, não se domina o LaTeX da
noite para o dia. É normal os usuários iniciantes se frustarem com os
erros de compilação e a necessidade de programação para configurar o
estilo do documento (e.g. margens, espaçamento, fonte e tamanho).

O Markdown é uma linguagem de marcação leve. Diferente do LaTeX, o
markdown define apenas alguns ambientes, como itálico, negrito e
sublinhado, hiperlinks, tabelas, seções, subseções, etc. Por exemplo, no
markdown não existe um ambiente para centralizar ou alinhar à direita o
texto. Mas os seus recursos reduzidos têm uma vantagem: você pode focar 
no conteúdo sem perder tempo com edição de estética e são mínimos os
erros de compilação.

Falado sobre os dois, existe também a opção mista que é usar o LaTeX e o
markdown juntos. Eles terão papeis bem claros: o markdown terá o
conteúdo e o LaTeX definirá a estética. Veremos isso em dois exemplos
didáticos simples.

O primeiro exemplo ilustra a produção de resumos para uma conferência. O
resumo é escrito em markdown no arquivo `resumo.Rmd`. Nos metadados, são
definidos o título, autor(es) e palavras chave. No corpo, o resumo
propriamente dito. Esse é o resumo da minha
[Tese de Doutorado](http://www.leg.ufpr.br/~walmes/docs/WalmesTese.pdf).

```{r, echo = FALSE, comment = NA, message = FALSE, warning = FALSE}
cat(readLines("post-45/resumo.Rmd"), sep = "\n")
```

No arquivo `resumo_template.tex`, os pacotes LaTeX e definições
estéticas são feitas. As palavras cercadas de dólar (`$`) são colocados
no lugar para dar o resultado desejado. O único detalhe é que `$body$`
não foi definido por nós pois é se refere ao corpo do documento
markdown.

```{r, echo = FALSE, comment = NA, message = FALSE, warning = FALSE}
cat(readLines("post-45/resumo_template.tex"), sep = "\n")
```

A compilação do arquivo `resumo.Rmd` é feita com a função
`rmarkdown::render()`.

```{r, eval = FALSE}
rmarkdown::render("post-45/resumo.Rmd")
```

O outro exemplo é uma carta (`marta.md`). Foi usado um modelo de carta
de amor:
<http://www.blogodorium.com.br/modelos-de-lindas-cartas-de-namoro-para-o-seu-amor/>.
Apenas coloquei o texto no arquivo `carta.Rmd` e preenchi de forma
genérica os metadados para termos um resultado.

```{r, echo = FALSE, comment = NA, message = FALSE, warning = FALSE}
cat(readLines("post-45/carta.md"), sep = "\n")
```

No arquivo `carta_template.tex` temos as definições de estética do
documento. Aqui está sendo usada a classe de documento `letter` e a
fonte Calligra que estilo texto escrito à mão.

```{r, echo = FALSE, comment = NA, message = FALSE, warning = FALSE}
cat(readLines("post-45/carta_template.tex"), sep = "\n")
```

Ao contrário do exemplo anterior, não usamos um documento Rmarkdown mas
apenas markdown. O primeiro poderia ser apenas markdown já que não
contém ambiente de código (*chunks*) ou código em linha.

```{r, eval = FALSE}
rmarkdown::render("carta.md")
```

A utilidade de usar markdown e LaTeX ao mesmo tempo é combinar as
vantagens de ambos. O markdown é um documento de simples edição. O
texto, embora possua as marcações, permanece legível. O LaTeX é cheio de
recursos mas não vamos lidar com ele o tempo todo. (Basta definir o
template que o LaTeX para ser segundo plano.) n entendi essa frase
