# Visualizar mapas de unidades municipais no R

Em um mapa há diversos elementos a serem moldados como as cores, a legenda e a 
própria superfície do mapa. Neste post trabalharemos com dados do censo de 2010 
da porcentagem de analfabetismo acima de 15 anos no estado de Santa Catarina, 
obtidos no [DataSUS](#dataSUS) e [IBGE](#IBGE). O mapa aqui tratado será de 
característica temática, na qual cada região administrativa (municípios) tem 
uma intensidade de coloração pelo índice de analfabetismo. A base de dados espaciais 
para a criação do mapa referente a Santa Catarina será no formato 
[shapefile](#shapefile), no qual há três arquivos essenciais na construção do 
mapa com extensão *shp*, *shx* e *dbf*.

## Cores


```{r, include = FALSE}
require(RColorBrewer)
```


A escolha de cores pode parecer trivial, porém o mau uso pode ocasionar
graves equívocos de interpretação na visualização do mapa. Na verdade temos
o viés de decidir primeiro a cor ser usada, porém é necessário perguntar qual 
categoria a nossa variável se encontra para depois definir a cor.
Destaco abaixo três categorias de cores: sequenciais,
qualitativas e divergentes.

* Sequenciais 

Paletas sequenciais são adequados para os dados tem progresso de baixa para alta. 
A aparência é feita com cores claras para baixos valores de dados e cores escuras 
para valores elevados. 

```{r, fig.height = 2.05, echo = FALSE, eval = FALSE}
corseq <- brewer.pal(7,"Reds")
image(1:7,1, as.matrix(1:7), col = corseq, xlab = "",
       ylab="", xaxt ="n",yaxt = "n", bty = "n")
```
![Sequencial][5]

* Qualitativas 

Paletas qualitativas não implicam diferenças de magnitude entre as classes de legenda, 
e tons são usados para criar as diferenças visuais entre classes. Cores qualitativas 
são mais adequados para representar dados nominais ou categóricas.

```{r, fig.height = 2.05, echo = FALSE, eval = FALSE}
corquali <- brewer.pal(7,"Accent")

image(1:7,1, as.matrix(1:7), col = corquali, xlab = "",
       ylab="", xaxt ="n",yaxt = "n", bty = "n")

```

![Qualitativa][6]

* Divergentes 

Paletas divergentes colocam ênfase em valores extremos críticos de média em ambas 
as extremidades do intervalo de dados. A classe crítica ou pausa no meio da legenda 
é enfatizado com cores claras. Os valores baixos e altos são colocados
com cores escuras com tons contrastantes.


```{r, echo = FALSE, fig.height = 2.05, eval = FALSE}
cordiv <- brewer.pal(7,"RdBu")

image(1:7,1, as.matrix(1:7), col = cordiv, xlab = "",
       ylab="", xaxt ="n",yaxt = "n", bty = "n")
```

![Divergente][7]

Definida a classe, a escolha da cor a ser representada é subjetiva. Usamos por exemplo o 
azul ou verde para  representar atributos positivos. Caso contrário usamos vermelho 
para índice negativos.
A taxa de alfabetismo se enquadra na categoria sequencial e devido o índice de 
precarização educacional usaremos o vermelho.

## Legenda

Ao definir a legenda, estamos nos perguntandos a quantidade e as distâncias.

+ Quantidade de classes 

Recomenda-se que a quantidade de classes não ultrapasse sete. 
Exceto, caso normas que indiquem mais categorias. Outra diferenciação importante 
é se a quantidade de classes é par ou ímpar, caso seja ímpar implica uma 
categoria neutra com outras duas extremidades de aspectos positivos e negativos. 

+ Distância das Classes

A distância das classes significam pontos de cortes, que agrupariam localizações geográficas. 
O mau uso destas poderia afetar as próximas políticas a serem práticadas.
Sendo assim, uma localização poderia estar num grupo, rebendo um tratamento de forma equivocada.
Recomeda-se descrever a densidade da variável em questão, através de um histograma. 
Os principais métodos são: 

+ Definido pelo pesquisador;
+ Parâmetros globais;
+ Quantis;
+ Mesma distância;
+ Desvio Padrão;
+ K-means;

Pârametros globais definidos no país, podem omitir quanto o objeto de estudo é um estado. 
Mesma distância, dificilmente usada, é usada somente no caso em que a variabilidade 
seja a mesma para todas as classes. 
Desvio padrão, recomenda-se quando a distribuição é simétrica.
K-means, já é um próprio método de agrupamento, que capta adequadamente a assimetria.

**Obs.:** Não necessariamente a escolha deve-se partir da ordem cores para a legenda. 
Apenas para título didático foi assim apresentado neste post.

## Visualizar mapa no R

Utilizaremos as seguintes bibliotecas do R, para gerar o mapa: `rgdal` 
para leitura de arquivos shapefile, `classInt` na criação das legendas, 
neste pacote possui todas as que listei. `RColorBrewer` para criação da 
paleta de cores, mais opções no [R](#R).
`stringr` para manipulação de textos e `maptool` para manipulação de 
objetos espaciais.


```{r, eval = FALSE, echo = TRUE}
require(rgdal) 
require(classInt) 
require(RColorBrewer) 
require(stringr) 
require(maptools) 
```

```{r,include = FALSE}
require(rgdal) # Leitura de arquivos shapefile
require(classInt) # Criação de legendas, todas as que citei, se encontrarm neste pacote
require(RColorBrewer) # Paleta de cores Não existem somente este tipo de paleta, confira mais opçõem em
# https://www.nceas.ucsb.edu/~frazier/RSpatialGuides/colorPaletteCheatsheet.pdf
require(stringr) # Manipulação de textos 
require(maptools) # Manipulação de objetos espaciais
require(knitr)
setwd("/home/gabriel/posts/")
```
### Leitura do Banco de Dados Espacial

Para ler o banco de dados espaciais, precisamos que os arquivos (shp, shx e dbf)
esteja no mesmo diretório. Quando baixar no IBGE, outros quatro arquivos 
estarão acoplados, porém somente os três que citei são necessários. 
Salvaremos no o banco de dados espacias na variável sc utilizando a 
função `readOGR`. O resultado mostra que tem 293 municípios com nove
variáveis. 


```{r, engine = 'sh', echo = FALSE}
cd Mapa
tree
```


```{r}
sc <- readOGR(dsn = "./Mapa",
              layer = "42mu2500gsd",
              encoding = "latin1" # Codificação para os caracteres especiais
              )
```


```{r, eval = FALSE}
plot(sc)
```
![Mapa_Bruto][8]

Temos já a visualização do mapa, porém sem o preenchimento dos respectivos atributos. 
Antes de dar sequência na moldagem do mapa temático. Vale expor a estrutura do 
objeto `sc`, um *spatial* *polygons* *dataframe*, é uma base de dados com 
variáveis e localizações espaciais embutida. Mais precisamente é um dos objetos pertencentes a 
classe S4, que são desenvolvidos e estruturados em slots. Os slots podem ser acessados, 
através da função `slotNames` geralmente verifica-se cinco slots, dos quais `data` pertence 
as variáveis não espaciais, como nome do município. `polygons` são as coordenadas geográficas 
do municípios. `plotOrder`, apenas a ordem de plotagem dos municípios. `bbox`, 
é a escala do mapa nos eixos x e y. `proj4srting`, é sistema de referencial geográfico. Para selecionar utilize o comando`@`.

```{r}
class(sc) 
slotNames(sc) 
# head(sc@data)
# head(sc@polygons, 1)
# sc@bbox
# sc@plotOrder
# sc@proj4string
```

### Leitura do Arquivo de Analfabetismo

Vamos partir agora para os dados da taxa de analfabetismo, que está no formato 
`dataframe`. Nesta seção, primeiramente iremos visualizar a distribuição da 
porcentagem do alfabetismo para escolha da distância de classe e quantidade. 
Posteriormente iremos criar o mapa, emparelhando o arquivo dos dados espaciais 
(`sc`) com o arquivo de dados da porcentagem de analfabetismo (`analfa`).

```{r, eval = TRUE}
analfa <- read.table("Mapa/analfabeto.txt", header = TRUE, sep = ";", dec= ",")
names(analfa)[2] <- "taxa"
```


```{r, echo = TRUE, fig.align= "center", eval = FALSE}
hist(analfa[,2], xlab = "Porcentagem de Analfabetismo", ylab = "Frequência", 
     main = "Histograma da Porcentagem de Analfabetismo")
```
![Histograma][9]

Verifica-se no histograma, uma assimetria a direita, logo é recomendado usar a 
distância de classes pelo método de k-means. Adicionalmente podemos classificar 
em 3 categorias. Oque intuitivamente sugerem que as classes podem ser interpretadas 
como baixo, regular e alto. 

### Emparelhando Bases de Dados

Relembrando, temos a definição de qual classe de cor usar (Sequencial), 
qual cor usar (Vermelho) e a legenda (*K-means*), iremos gerar o mapa. 
Agora precisamos emparelhar as duas bases de dados. Para isso é necessário que 
as variáveis (`sc`) e (`analfa`) possuam uma variável em comum. A tabela abaixo 
representa as variáveis dos 6 primeiros indivíduos, nas duas bases. Verifica-se que
ambos tem o nome do município, porém na variável *analfa* está na mesma coluna. 
Faremos o uso rápido de técnicas de manipulação de variáveis para separar.


```{r, results= "asis", echo = FALSE, eval = FALSE}
kable(head(analfa))
```

|Município               | taxa|
|:-----------------------|----:|
|420005 Abdon Batista    | 10.8|
|420010 Abelardo Luz     | 11.4|
|420020 Agrolândia       |  5.6|
|420030 Agronômica       |  4.9|
|420040 Água Doce        |  6.3|
|420050 Águas de Chapecó |  7.1|

```{r, results= "asis", echo = FALSE, eval = FALSE}
# names(sc@data)
```

| GEOCODIG_M|UF |Sigla |Nome_Munic       |Região |Mesorregiã |Nome_Meso         |Microrregi |Nome_Micro  |
|----------:|:--|:-----|:----------------|:------|:----------|:-----------------|:----------|:-----------|
|    4200051|42 |SC    |Abdon Batista    |Sul    |4203       |Serrana           |42009      |Curitibanos |
|    4200101|42 |SC    |Abelardo Luz     |Sul    |4201       |Oeste Catarinense |42003      |Xanxerê     |
|    4200200|42 |SC    |Agrolândia       |Sul    |4204       |Vale do Itajaí    |42014      |Ituporanga  |
|    4200309|42 |SC    |Agronômica       |Sul    |4204       |Vale do Itajaí    |42011      |Rio do Sul  |
|    4200408|42 |SC    |Água Doce        |Sul    |4201       |Oeste Catarinense |42004      |Joaçaba     |
|    4200507|42 |SC    |Águas de Chapecó |Sul    |4201       |Oeste Catarinense |42002      |Chapecó     |

```{r}
# Separando Variáveis
analfa$cod <- as.numeric(str_extract(analfa[,1], "[0-9]+")) # Somente código
analfa$mun <- as.character(str_extract(analfa[,1], '[^[0-9] ](.)*')) # Somente município

# Retirando a coluna agrupada de código e município
analfa <- analfa[,-1] 
analfa[,1] <- as.numeric(analfa[,1])

# Agora que os dados estão corretos, começa o processo de emparelhamento. 
# Os nomes das linhas do objeto espacial (sc) será identificado pelo nome do município.
row.names(sc) <- as.character(sc@data$Nome_Munic)

# Os nomes das linhas da variável analfabetismo (analfa) será identificado pelo nome do município.
row.names(analfa) <- analfa$mun

# Precisamos organizar a ordem do atributo município nas variáveis (sc) e (analfa)
ind <- match(as.character(sc@data$Nome_Munic), analfa$mun)

# Forçando que a variável (analfa) esteja na mesma ordem que o (sc)
analfa <- analfa[ind,]

# Juntandos as variáveis, (sc) e (analfa) 
sc_analfa <- spCbind(sc, analfa)

# Certificando que estão na mesma ordem
sum(sc_analfa$mun == sc_analfa@data$Nome_Munic) # TRUE
```

```{r}
names(sc_analfa@data)
```

Verifique que agora em no mesmo banco de dados `sc_analfa` está a 
localização geográfica e a taxa de anlafabetismo. Repare que também que
algumas variáveis estão em duplicata, como o nome do município e o código. 
Se for necessário a retire. Partiremos para a criação do mapa, o *script* abaixo destaca as etapas 
discutidas anteriormente para escolha das cores e legenda. Fique livre para alterar, 
modificando os argumentos das funções. Como diversão de *help* na função `classintervals`
alterando o argumento `style` e veja o resultado !


```{r, eval = FALSE}
## Construindo Mapa
INT <- classIntervals(sc_analfa@data$Taxa.de.analfabetismo, # Variável de interese  
                      n = 3, # Separando em 3 classes
                      style = "kmeans") # Utilizando o método de k-means

CORES.5 <- brewer.pal(3, # 3 Tons de vermelho
                      "Reds") # Gradiente de vermelho sequencial

COL <- findColours(INT, CORES.5) # Atribuindo para as legendas as respectivas cores
plot(sc, col=COL) 
title("Porcentagem de Analfabetismo em Santa Catarina - 2010") 

TB <- attr(COL, "table") # Selecionando a tabela da legenda com a contagem de municípios
legtext <- paste(names(TB), # Distâncias das classes
                 " (", TB, ")", sep = "") # Adicionando a contagem dos municípios nas classes

legend("bottomleft", # Colocando a legenda no canto inferior
       fill = attr(COL, "palette"), # Preenchendo as cores nas classes
       legend = legtext, # Distâncias das classes
       bty = "n", # Sem borda na legenda
       ncol = 1) # As distâncias estarã disposta numa única coluna

```

![Mapa_Tematico][10]

Mapa Feito !!! Difícil? Visualize o mapa da distribuição espacial da 
porcentagem de analfabetismo em Santa Catarina. Repare que os índice vão piorando
do litoral norte para o centro e oeste. Também verifica-se algo recorrente, 
há municípios próximos nas mesmas classes, o que identificaria um efeito espacial 
para este índice mas estas análises ficam para os próximos posts. 

**Obs.:** Poderíamos ter feito o mapa sem ter criado um banco de dados conjunto,
apenas ordenado a variável `analfa`, mas se quisermos reproduzirmos o mapa novamente, teriamos
refazer todo o processo de ordenar os dados, realizando processos computacionais superfluamente.

```{r, eval = FALSE}
writeSpatialShape(sc_analfa,
                  "base_sc_analfa")
```

<!--  Links -->
[1]: ftp://geoftp.ibge.gov.br/malhas_digitais/municipio_2010/sc/        "IBGE"
[2]: http://www2.datasus.gov.br/DATASUS/index.php?area=0206    "DataSUS"
[3]: https://www.esri.com/library/whitepapers/pdfs/shapefile.pdf  "shapefile"
[4]: https://www.nceas.ucsb.edu/~frazier/RSpatialGuides/colorPaletteCheatsheet.pdf "R"
[5]: figures/seq.png  "Sequencial"
[6]: figures/quali.png  "Qualitativa"
[7]: figures/diver.png  "Divergente"
[8]: figures/mapa_bruto.png  "Mapa_Bruto"
[9]: figures/histograma.png  "Histograma"
[10]: figures/mapa_tematico.png  "Mapa_Tematico"