% Tipos de Intervalo de Confiança no Monitoramento da Fração Não Conforme
% Walmes Zeviani

```{r, include=FALSE}
source("_setup.R")
```

Em Controle Estatístico da Qualidade, item (produto ou serviço) não
conforme é aquele que não atende às especificações de qualidade. Pode
ser que ele não tenha atendido o único quesito avaliado, como não ter o
tamanho adequado, por exemplo, ou não ter atendido 2 de 10 quesitos avaliados,
como peso e cor. Não importa a quantidade, isso classificará o
item como não conforme.

A fração de não conformes é definida como a quantidade de itens não
conformes dividida pela quantidade total de itens. Como não é possível
avaliar todos os itens produzidos, inferimos sobre a fração de não
conformes por meio de amostras. Se a probabilidade de um item não
conforme for constante e igual a $p$, o número de itens não conformes em
amostras independentes de $n$ elementos tem distribuição binomial com
parâmetros $n$ e $p$.

O gráfico de controle de Shewhart é uma das ferramentas mais utilizadas
para o monitoramento desta fração. Este gráfico exibe
a fração de itens não conformes em função do número da amostra,
colocando assim os valores em sequência cronológica. A ele são
adicionadas linhas horizontais que são os limites de controle
estatístico para monitoramento do processo. Essas linhas nada mais são
que os intervalos de confiança para o parâmetro $p$ da binomial, que,
considerando a aproximação Normal para a distribuição de $\hat{p} =
X/n$, obtêm-se por

$$
\hat{p} \pm z_{\alpha/2} \sqrt{\frac{\hat{p} (1-\hat{p})}{n}}.
$$

Esse tipo de intervalo é simétrico por construção. Devido à aproximação Normal,
para processos com baixa fração de itens não conformes e/ou amostras pequenas, 
o limite inferior do intervalo de confiança pode ser negativo, o que não faz 
muito sentido, uma vez que $p \in (0, 1)$.

É possível obter intervalos para $p$ sem considerar aproximações por
meio do perfil de verossimilhança. Para isso, consideramos a função
*deviance*, que  é definida como
$$
D(p) = -2 \cdot (\ell(p) - \ell(\hat{p})).
$$

Como $\hat{p} = x/n$ é o estimador de máxima verossilhança do parâmetro
$p$, portanto, é o valor de $p$ que confere o máximo de $\ell(p)$, sendo assim,
a função deviance terá ponto crítico (derivada zero) em $\hat{p}$. Ao 
multiplicar por $-2$, a função *deviance* passa a ter concavidade para cima, 
contrária à concavidade da função de log-verossimilhança, que é para baixo.

A *deviance* tem distribuição (assintótica) $\chi$-quadrado e os limites do
intervalo  de confiança são determinados pelos valores de $p$ que apresentam uma
*deviance* igual a $\chi_{1-\alpha}$, que é o quantil desta distribuição
com um 1 grau de liberdade e $1-\alpha$ de área à direita.

Os códigos abaixo ilustram a obtenção dos dois tipos de intervalo:
o assintótico baseado na aproximação normal e o de *deviance*, para o
parâmetro $p$, a partir de uma amostra aleatória da binomial. No último
gráfico, onde está representada a função *deviance*, a linha horizontal
que corta a função ao meio é o quantil da distribuição $\chi$-quadrado
correspondente à confiança de 95%. Os extremos do intervalo de confiança
de *deviance* são os valores no domínio de $p$ (eixo horizontal) onde a
linha horizontal corta a função. Note que o limite inferior é não negativo, 
diferente do assintótico que, por construção, está sujeito a isso.

```{r}
# Amostra aleatória da distribuição binomial.
set.seed(123)
n <- 30
x <- rbinom(1, size = n, prob = 0.1)

# A função de log-verossimilhança de p.
ll <- function(p, x, n) {
    sapply(p, FUN = function(pp) {
        sum(dbinom(x = x, size = n, prob = pp, log = TRUE))
    })
}

# Estimativa de máxima verossimilhança de p.
phat <- x/n

# Curva de log-verossimilhança de p.
curve(ll(p, x = x, n = n), from = 0, to = 0.3, xname = "p")
abline(v = phat)

# Valor da log-verossimilhança no valor estimado.
llmax <- ll(p = phat, x = x, n = n)

# Intervalo baseado na aproximação normal.
phat + c(-1, 1) * qnorm(0.975) * sqrt(phat * (1 - phat)/n)

# Curva da função deviance de p.
curve(-2 * (ll(p, x = x, n = n) - llmax),
      from = 0, to = 0.3, xname = "p")
abline(h = 0, v = phat)
abline(h = qchisq(0.95, df = 1), lty = 2, col = 2)
```

Construir o intervalo de confiança para uma situação de controle
estatístico de qualidade é ligeiramente diferente pois, ao invés de uma
única amostra de uma variável binomial, são feitas $m$ amostras ($m >
20$) para a calibração do gráfico de controle. Depois disso, a informação dessas
amostras precisa ser combinada para obter-se os limites de controle.

Usando o intervalo assintótico, a estimativa de $p$ é, para o caso de
amostras de mesmo tamanho, a média das estimativas de cada amostra, ou
seja
$$
\bar{p} = \sum_{i=1}^{m} \frac{\hat{p}_i}{m}.
$$

Com isso, os limites de controle são calculados por
$$
\bar{p} \pm z_{\alpha/2} \sqrt{\frac{\bar{p} (1-\bar{p})}{n}}.
$$

Já o [intervalo baseado na verossimilhança] não tem uma expressão tão
simples. Na maioria das vezes, os limites são encontrados aplicando métodos 
númericos. O código abaixo ilustra como obter os dois intervalos para uma 
amostra, obtida por simulação. Para este intervalo, usamos o argumento 
`weights`, pois sem ele o intervalo iria ser estreito demais,
correspondente a $mn$ observações.

```{r}
# Especificando uma v.a. binomial.
p <- 0.08 # Fração de itens não conformes na população.
n <- 50   # Tamanho das amostras retiradas.
m <- 1000 # Número de amostras para fazer a carta de controle.

# Gerando uma séria de v.a. binomiais.
set.seed(456)
x <- rbinom(n = m, size = n, prob = p)

# Quantil na normal para fazer os limites de controle.
qn <- 3
pn <- pnorm(qn * c(-1, 1))

# Média das frações não conformes nas amostras.
fr <- x/n
p0 <- mean(fr)

# Limites de controle baseados na aproximação normal.
LCa <- p0 + c(LIC = -1, LC = 0, LSP = 1) * qn * sqrt(p0 * (1 - p0)/n)
LCa

# Limites de controle baseados na verossimilhança.
m0 <- glm(cbind(x, n - x) ~ 1, family = binomial, weights = 1/rep(m, m))
LCp <- binomial()$linkinv(c(coef(m0),
                            confint(m0, level = 1 - 2 * pn[1])))
LCp

plot(fr, ylim = extendrange(c(fr, LCa, LCp)),
     ylab = "Fração de itens não conformes",
     xlab = "Número de amostra")
abline(h = LCa, lty = c(2, 1, 2), col = 2)
abline(h = LCp, lty = c(1, 2, 2), col = 4)

# Comprimento dos intervalos.
diff(LCa[c(1, 3)])
diff(LCp[c(2, 3)])

# Frequência de pontos abaixo, entre e acima dos limites.
prop.table(table(findInterval(x = fr, vec = LCa[c(1, 3)])))
prop.table(table(findInterval(x = fr, vec = LCp[c(2, 3)])))
```

Embora os dois intervalos tenham a mesma confiança e praticamente o
mesmo comprimento, os limites são diferentes. O intervalo de verossimilhança 
não é simétrico em relação à estimativa pontual da fração de itens defeituosos,
e a sua construção não permite valores para os intervalos fora do espaço 
paramétrico de $p \in (0,1)$. A assimetria do intervalo parece ser mais 
compatível com a distribuição amostral de $p$, que só é simétrica quando
$p = 0.5$. Por outro lado, apenas o intervalo assintótico teve pontos acima do 
limite superior, enquanto que o intervalo de verossmilhança só sai do intervalo
no sentido para baixo.

Não podemos dizer qual dos dois tipos de intervalo tem melhor desempenho
quando usado para o monitoramento em controle de qualidade. Um estudo de
simulação, devidamente planejado para medir o efeito do tamanho de
amostra ($n$), do valor de $p$ e do tamanho de série ($m$) pode revelar
qual deles é mais eficaz para o monitoramento de processos.

<!--------------------------------------------->
[intervalo de baseado na verossimilhança]: http://data.princeton.edu/wws509/notes/a2s4.html
