% Autocorrelação Espacial - I de Moran
% Gabriel Sartori Klostermann

# Contextualização

A área de estatística espacial tem como foco de estudo os fenômenos ao
longo do espaço geográfico. O primeiro passo em um estudo desta natureza é
verificar se de fato é necessário utilizar a estatística espacial. 
Para isso é
normalmente utilizado algum índice que quantifique a autocorrelação 
espacial. Utilizaremos o post anterior referente sobre 
a visualização de mapas no R, pode ser obtido [aqui](http://www.pet.est.ufpr.br/?p=3421). 
Geralmente um 
cientista social pode se questionar sobre uma possível associação 
espacial, em outras palavras, se existe influência do atributo da região 
com seus vizinhos. Neste contexto, o Índice de Moran 
é largamente utilizado. Neste post trataremos sobre a fórmula, interpretação e
validação deste método e aplicaremos o mesmo no software R.

O I de Moran, aplica-se anteriormente a modelagem espacial, para verificação
de depêndia espacial, trata-se de um índice descritivo. Geralmente é 
aplicado em dados de área, que são áreas particionadas em n regiões em que 
cada região representa um atributo agregado. No nosso caso, cada munícípio
tem sua respectiva taxa de analfabetismo. Ademais, pode ser usado em outras 
classifições de dados espacias como a geoestatística, mas não será tratado.

```{r, include = FALSE}
require(knitr)
require(maptools)
require(sp)
require(spdep)
require(rgdal)
require(classInt) 
require(RColorBrewer) 
```

```{r, eval = FALSE}

## Pacotes Utilizados
require(knitr)
require(maptools)
require(sp)
require(spdep) # Método de Moran, vizinhança
require(rgdal)
require(classInt) 
require(RColorBrewer) 
```


```{r, include = TRUE}
sc_analfa <- readOGR(dsn = "/home/gabriel/posts/Mapa", layer = "base_sc_analfa",
              encoding = "utf8")
names(sc_analfa@data)[11] <- "Taxa.analfabetismo"
```

```{r, mapa, echo = TRUE, fig.align = 'center'}
INT <- classIntervals(sc_analfa@data$Taxa.analfabetismo, # Variável de interese  
                      n = 3, # Separando em 3 classes
                      style = "kmeans") # Utilizando o método de k-means

CORES.5 <- brewer.pal(3, # 3 Tons de vermelho
                      "Reds") # Gradiente de vermelho sequencial

COL <- findColours(INT, CORES.5) # Atribuindo para as legendas as respectivas cores
plot(sc_analfa, col=COL) 
title("Porcentagem de Analfabetismo em Santa Catarina - 2010") 

TB <- attr(COL, "table") # Selecionando a tabela da legenda com a contagem de municípios
legtext <- paste(names(TB), # Distâncias das classes
                 " (", TB, ")", sep = "") # Adicionando a contagem dos municípios nas classes

legend("bottomleft", # Colocando a legenda no canto inferior
       fill = attr(COL, "palette"), # Preenchendo as cores nas classes
       legend = legtext, # Distâncias das classes
       bty = "n", # Sem borda na legenda
       ncol = 1) # As distâncias estarã disposta numa única coluna
```

## Fórmula do I de Moran 

O Índice de Moran define as hipóteses como sendo:

+ $H_{0}$: Não há dependência espacial 
+ $H_{1}$: Há dependência espacial 

Para cálculo das hipótese utiliza-se a fórmula abaixo. A ideia é comparar
a correlação do atributo da área i, com a média dos atributos de seus vizinhos. 

\begin{equation}
I_{ij}= \frac{n}{\sum_{i=1}^n \sum_{j=1}^n W_{ij}} \frac{\sum_{i=1}^n \sum_{j=1}^n W_{ij}(y_{i}-\bar{y})(y_{j}-\bar{y})} {\sum_{j=1}^n(y_{i}-\bar{y})^2}
\end{equation}

+ n: Número de áreas
+ $W_{ij}$: Matriz de vizinhança
+ $y_{i}$: Atributo da área i
+ $\bar{y}$: Média dos atributos na área

## Matriz de vizinhança

### Vizinhos

A vizinhança é uma escolha que depende da natureza dos dados. Descrevo
abaixo as principais:

+ Fronteira ou Toque
+ Movimento Torre
+ K vizinhos mais próximos
+ Raio

**Fronteira ou Toque**: Quando o dado refere-se a própria natureza da região, 
como o PIB de um estado. 

**Movimento Torre**: Assumimos quando o toque diagonal de um polígono com outro,
pode ser desconsiderado. A geografia dos Estados Unidos é um exemplo.

**Raio**: Quando a natureza do dado, refere-se a um índice que varia no espaço,
não dependendo exclusivamente da área, como um índice de chuva ou poluição.
O tamanho do raio é arbitrário ou por especificações técnicas.

**K vizinhos mais próximos**: Quando há uma grande variabilidade de vizinhos.

**Obs**.: No nosso estudo trataremos a vizinhança por fronteira.

### Ponderação

Definido o critério para vizinhos, se faz necessário ponderar. 
Apresento abaixo as principais técnicas, caso não forem vizinhos
o valor de uma região com a outra sempre será 0!

+ Binária
+ Normalizar vizinhos
+ Total de regiões

**Binária**: Peso unitário para cada vizinho.

**Quantidade de vizinhos**: Peso dos respectivos vizinhos são 
normalizados, para que somem 1. Recomenda-se quando a natureza dos dados 
apresentem uma variabilidade alta de um índice de escala alta.

**Total de regiões**: O somátório da matriz de vizinhança é igual 1.

**Obs**:. Escolheremos a ponderação padronizada.

Esclarecendo esta teoria, com o exemplo:

```{r}
# Contruindo a matriz de vizinhança por fronteira
sc.nb1 <- poly2nb(sc_analfa)
```

```{r}

plot(sc_analfa, main="Grafo dos Vizinhos")
plot(sc.nb1, 
     coordinates(sc_analfa), # Coordenadas geográficas dos centróides dos municípios
     add=T)
```

O mapa acima é denominado de grafo, por apresentar as conexões de vizinhança 
para cada município. Especificaremos para uma partição deste espaço, no 
caso utilizaremos a cidade de Joinville para construir a matriz de vizinhança. 
Repare que a matriz está padronizada por linha e que 0 está presente na 
diagonal principal, pois nenhuma área é vizinha dela mesma.

```{r, eval = FALSE}
# Contruindo a matriz de vizinhança
sc.nb1 <- poly2nb(sc_analfa)
sc.nb1 # Resumo da vizinhança
```

```{r}
# Vamos utilizar a cidade de Joinville para didática da matriz de vizinhança
jlle <- which(sc_analfa$Nome_Munic == "Joinville")

# Extraindo os vizinhos de Joinville
vizi_jlle <- unlist(sc.nb1[jlle])

# Subset mapa
joinville <- sc_analfa[c(jlle, vizi_jlle),]

jlle.nb1 <- poly2nb(joinville)

plot(joinville, main = "Grafo dos Vizinhos de Joinville")
plot(jlle.nb1, coordinates(joinville), add=T)
```


```{r, echo = FALSE}
jlle.nb1.mat <- nb2mat(jlle.nb1)
rownames(jlle.nb1.mat) <- as.character(joinville$Nome_Munic)
```

```{r, results = 'asis', echo = FALSE}
jlle.data <- as.data.frame(jlle.nb1.mat)
colnames(jlle.data) <- rownames(jlle.data)

kable(as.data.frame(jlle.data))
```

## Aplicação do Teste

Antes de aplicar o teste é necessário verificar se os dados tem 
distribuição normal, para orientar qual o procedimento de validação. Pelo Histograma, 
a distribuição dos dados não aparenta visualmente a normalidade. Realizando
o teste de Shapiro, comprova-se o nível significância inferior a 1%.

```{r}
# Aplicando o teste de Shapiro
hist(sc_analfa$Taxa.analfabetismo, 
     xlab = "",
     ylab = "Frequência", 
     main = "Histograma da taxa de Analfabetismo")

shapiro.test(sc_analfa$Taxa.analfabetismo) # Não é normal
```


O resultado do teste de Moran apresenta um valor de 0.5, como se trata 
de uma medida de autocorrelação o resultado se enquadra entre 
valores de -1 a 1. No qual se estiverem próximos a 0 interpretamos que 
não há associação espacial e o sentido para os extremos signfica 
associação positiva ou negativa, dependendo do sinal. No nosso caso é 
uma associação espacial positiva, os municípios próximos tem valores 
semelhantes. Porém é necessário verificar se este 0.5 é realmente 
significativo, no caso o valor do `p-valor` é muito baixo, comprovando 
que há, sim, uma associação espacial!


```{r}
# Teste de Moran para dados não normais
mt <- moran.test(sc_analfa$Taxa.analfabetismo, 
                 listw = nb2listw(sc.nb1), # Pesos Padronizados
                 randomisation = TRUE) # Argumento para dados não normais
```

```{r,echo = FALSE}
mt
```


# Validade do teste

## Normalidade

Basta aplicar a fórmula abaixo e comparar com a normal Padrão. Se o 
resultado do $I_{N}$ estiver acima de 1,96, levando em consideração 
uma signifcância de 5%, identifica que há associação espacial!

\begin{equation}
I_{N} = \frac{I - E(I)}{\sigma}
\end{equation}

\begin{equation}
\sigma^{2} = \frac{n^2(n-1)S_{1}-n(n-1)S_{2}-2S_{0}^{2}}{(n+1)(n-1)^{2}S^{2}_{0}}
\end{equation}

\begin{equation}
E(I) = \frac{1}{n-1}
\end{equation}

+ n: Número de áreas
+ $S_{0}$ = $\sum \sum W_{ij}$ - para i \neq j 
+ $S_{1}$ = $\sum \sum (W_{ij} + W_{ij})^2$ - para i \neq j 
+ $S_{2}$ = $\sum (\sum W_{ij} + \sum W_{ij})^2$


## Teste da Permutação

O Teste de Permutação, não leva em consideração nenhuma distribuição
dos dados. Consiste em simular n vezes, aleatorizando o atributo das 
regiões, e calcular o índice de Moran
para cada uma das simulações. Com esta simulação cria-se a curva 
empírica dos I de Moran simulados e compara com o valor orginal. 
O p-valor do teste é o número dos I de Moran simulados que foram 
maiores que o orginal dividido pelo número de simulação.

# I de Moran Local

O índice de Moran local possue a mesma lógica de vizinhança,
ponderação e interpretação, a diferença consiste que o Moran local calcula
para cada partição e o Moran global para toda região. O Moran local permite a
construção de dois gráficos o e o diagrama de espalhamento do Moran 
e o *Local* *Indicator* *Spatial* *Association* (LISA).

```{r}
# Construindo o mapa de Espalhamento de Moran

## Montando a matrix de vizinhança
sc.nb1.mat <- nb2mat(sc.nb1)

## Taxa de analfabetização 
sc_analfa_padr <- scale(sc_analfa@data$Taxa.analfabetismo)

## Cálculo da média da taxa dos respectivos vizinhos
sc_analfa_media <- sc.nb1.mat %*% sc_analfa_padr

## Diagrama de espalhamento de Moran
plot(sc_analfa_padr, sc_analfa_media, xlab = "Taxa Padronizada do Município", 
     ylab = "Médias dos Vizinhos")
abline(v=0, h=0)
```

O Diagrama de Espalhamento de Moran, apresenta um comparativo entre a 
taxa de analfabetismo padronizada do 
município, com a média da taxa dos vizinhos. 
Este gráfico está divido em 4 partes, em que os quadrantes 
referem-se ao sinal da relação. Por exemplo, no 1° Quadrante 
temos municípios e seus vizinhos com a taxa acima da média.
Temos como destaque para o 3° Quadrante, que possui os muncípios e vizinhos 
abaixo da média! A maioria dos municípios se encontra nos eixos de 
depência espacial direta. Outra maneira de comprender o resultado 0.5 do Moran é 
a inclinação dos pontos neste gráfico.


```{r}
## Montando o LISA
Q <- ifelse((sc_analfa_padr >= 0 & sc_analfa_media >=0), 1, 0)  # 1° Quadrante
Q[(sc_analfa_padr <0 & sc_analfa_media < 0)] <- 2 # 2° Quadrante
Q[(sc_analfa_padr >=0 & sc_analfa_media < 0)] <- 3 # 3° Quadrante
Q[(sc_analfa_padr <0 & sc_analfa_media >= 0)] <- 4 # 4° Quadrante


colors <- c("red", "blue", "lightpink", "skyblue2")


plot(sc_analfa, col=colors[Q])
title("LISA")

legend("bottomleft", 
       c("Q(+/+)", "Q(-/-)", "Q(+/-)", "Q(-/+)"), 
       fill=colors, 
       bty = 'n')
```

O LISA é a representação espacial do Método de espalhamento de Moran. 
Reforça-se a verificação de que a região norte e litoral tem as taxas 
mais baixas, já seguindo a oeste as taxas aumentam!

Diante desta análise, podemos expor a um cientista social que 
o índice de analfabetismo varia conforme o espaço, sendo que esta relação
é dos vizinhos tem valores próximos. Dado esta afirmação podemos partir
para modelagem, para tentar descobrir fatores que justifiquem. É válido
também incorporar análise de cluster como *skater*, *kuldorf*, mas que
pode ser tratado em outros posts.